臺灣高雄地方法院刑事判決　　　　　　　　　　　　　　九十年度訴字第七五六號
　　公　訴　人　臺灣高雄地方法院檢察署檢察官
　　被　　　告　乙○○
　　指定辯護人　本院公設辯護人　丁○○
右列被告因殺人未遂案件，經檢察官提起公訴（九十年度偵字第二八０六號），本院
判決如左：
    主  文
乙○○傷害人之身體，累犯，處有期徒刑貳年，並應於刑之執行完畢或赦免後，令入
相當之處所施以監護貳年。
    事  實
一、乙○○患有妄想型精神分裂症，對於外界事務之判斷能力，較普通人之平均程度
    顯然減退，為精神耗弱之人，並曾於民國（下同）八十三年間因傷害尊親屬案件
    ，經本院以八十三年訴字第三二九號判決判處有期徒刑五月確定，後因接續執行
    於八十五年七月二十一日執行完畢，猶不知悔改，因身染前述之妄想型精神分裂
    症，認不相識之男子甲○○會私下對其加害，遂基於傷人之犯意，於九十年一月
    二十七日下午十一時四十分許，持柴刀一把在高雄縣鳳山市○○街七十二之二號
    甲○○居住公寓之一樓樓梯間內等候，見甲○○偕同妻子錢妍玲從外返回公寓進
    門時，即持上開柴刀朝甲○○頭部揮砍一刀，甲○○突受攻擊即奮力與乙○○抵
    抗，過程中甲○○之左肩部再遭砍傷，而丙○○因見其夫遭人砍殺，遂放聲向居
    於上開住處對面文中街六十二號之父親錢富榮呼救，而乙○○此時亦停止攻擊，
    騎乘自行車離開現場，嗣經錢富榮向巡邏員警報案，於高雄縣鳳山市○○街逮捕
    乙○○到案。而甲○○因乙○○前開攻擊則受有頭部外傷併頭皮撕裂傷六公分、
    左肩撕裂傷四公分。
二、案經高雄縣警察局鳳山分局報請臺灣高雄地方法院檢察署檢察官偵查起訴。
    理  由
一、訊據被告乙○○對因懷疑被害人甲○○會對其加害，遂於右揭時地持柴刀攻擊被
    害人之事實固坦承不諱，惟矢口否認有何朝被害人揮砍數刀之犯行，辯稱：伊僅
    有朝甲○○頭部揮砍一刀云云，惟查：右揭被告傷人之犯罪事實，業據被害人甲○○迭於警訊及本院審理中指訴稽詳（見警卷九十年一月二十八日筆錄、本院九
    十年四月十九、九十一年一月十七日訊問筆錄）核與現場目擊證人丙○○於審理
    中證述：「當天我與甲○○一起返家，他走在前面，開門之後我們來不及反應，
    就看到被告從第二層樓梯的位置跳下來，舉刀由上往下直接砍了甲○○的頭部。
    」等語相符，並有被告因前開傷害分別至高雄長庚醫院及大東醫院就診，長庚醫
    院因此開立被害人受有頭部外傷併頭皮撕裂傷六公分、左肩撕裂傷四公分診斷證
    明書一紙；大東醫院則於九十年五月三十日以九十大東醫政字第三九０號函附甲○○甲○○受有頂部頭皮撕裂傷（八×０‧五公分）、左肩撕裂傷（五×０‧五
    公分、左前臂挫傷、皮下血腫（三×三公分）之病歷資料一份附卷可稽，依被害
    人係頭部及左肩部皆受有撕裂傷等情觀之，益徵被害人前揭指訴頭部、肩部遭被
    告砍傷之事實足堪採信，此外並有被告持之行兇之柴刀一把扣案可資佐憑，是被
    告前揭所辯，顯係卸責之詞，尚不足採，本件事證明確，被告上開傷害犯行洵堪
    認定。
二、核被告前揭所為係犯刑法第二百七十七條第一項之傷害罪。公訴意旨認被告係犯
    刑法第二百七十一條第二項、第一項之殺人未遂罪嫌，無非係以被告持刀揮砍被
    害人頭部要害之處為其論罪之依據。惟按殺人與傷害之區別，應以有無殺意為斷
    ，其受傷之多寡，及是否為致命部位，有時雖可著藉為認定有無殺意之心證，究
    不能據為絕對標準；又殺人罪須有使被害人喪失生命之故意，始能成立，不以所
    持是否為刀、所加傷害是否在致命部位為標準（最高法院十八年上字第一三０九
    號判例及五十一年台上字第一三一號判決參照）。經查，被害人於遭被告攻擊經
    送醫急救時，神智清醒並無生命危險等情，有長庚紀念醫院高雄分院九十年五月
    八日九十長庚院高字第一三六三號函一紙附卷可稽，參以被告係在被害人住處前
    等候，並持柴刀突然攻擊被害人，被害人則係猝不及防，手無寸鐵與之對抗等情
    ，倘被告果有殺害被害人之意，被害人當不致僅受有頭部外傷併頭皮撕裂傷六公
    分、左肩撕裂傷四公分如此程度之傷害，又被告於被害人之妻丙○○大聲呼救後
    即停止攻擊自行離去等情，業據丙○○於審理中證述明確（見本院九十一年一月
    十七日訊問筆錄），初不論被告係因何原因自行停止攻擊，倘其確有致人於死之
    意，亦不應在僅揮砍二刀且被害人尚有餘力反抗之情形下離開，另被害人因被告
    頭部外傷於事發次日至大東醫院就診時有頭痛、暈眩、想吐等疑似腦震盪之現象
    ，固有上開大東醫院函一紙附卷可稽，惟腦部究受有多大力量撞擊即會產生上開
    疑似腦震盪之病症，應係因人而異，尚難就此遽論被告所施力量強大而認其即有
    殺人之意，仍應如同前述以被害人客觀受有傷勢之程度加以判斷始為合理，綜上
    所述，被告應無殺人之故意，公訴人上開所認容有誤會，起訴之法條應予變更。
    另被告曾於八十三年間因傷害尊親屬案件，經本院以八十三年訴字第三二九號判
    決判處有期徒刑五月確定，因接續執行於八十五年七月二十一日執行完畢，有台
    灣高雄地方法院被告院內索引卡紀錄表及台灣高雄地方法院檢察署刑案資料查註
    紀錄表各一紙在卷可按，其於五年內再犯本件最重本刑有期徒刑以上之罪，為累
    犯，應依刑法第四十七條之規定加重其刑。又被告於審理中辯稱伊身患精神分裂
    症，神智不清等語，為求明瞭被告於案發當時之精神狀況是否達於心神喪失或精
    神耗弱程度，本院特將被告送請高雄市立凱旋醫院做精神鑑定之結果認：「案主
    （即被告）由於國中開始就使用安非他命、吸膠等毒品，致引起中毒性精神病，
    惟其家人疏忽，從未送他接受妥善之治療。及至九十年二月一日被送來本院初診
    時檢查發現有幻聽、自語、傻笑和被害妄想等精神病症狀，距其犯案時間（九十
    年一月二十七日深夜），大約三至四天間隔，再證之多次於精神鑑定檢查當中，
    大都敘述他的犯行與妄想、幻覺有關連，即使他答覆迷迷糊糊亦認定受到症狀之
    干擾。由此判斷，確與精神病症狀（幻覺、妄想）有因果關係，因此鑑定當時之
    精神狀態已達重度精神耗弱之程度。」，此有該醫院九十年十二月十二日高市凱
    醫成字第三六三八號函所附之被告精神狀況鑑定書一份附卷可稽，準此，被告於
    行為當時精神處於精神耗弱程度之情形，堪已認定，應依刑法第十九條第二項規
    定減輕其刑，並依法先加後減之。爰審酌被告僅因懷疑他人會對之加害，即於深
    夜時分持刀至被害人住處守候，趁被害人剛入門尚不及防備之時即向其頭部揮砍
    ，情節非輕，且犯後對被害人所受損失又未加以補償，於偵審中只知辯稱患有精
    神疾病，企圖卸免罪責，未見對上開犯行有何後悔之意，顯見惡性非輕等一切情
    狀量處如主文所示之刑。另扣案之柴刀一把，並非被告所有，業據其於審理中供
    稱：該刀係從家中帶出，由家裡之人購買等語（見本院九十一年二月四日審判筆
    錄）明確，是依法不得加以宣告沒收，附此敘明。
三、末按因精神耗弱或瘖啞而減輕其刑者，得於刑之執行完畢或赦免後，令入相當處
    所施以監護。刑法第八十七條第二項定有明文。本院審酌前開精神鑑定報告書內
    載「案主經過本院多次門診診療和住院治療後已確定其診斷為妄想型精神分裂症
    ，建議今後務必接受持續性之強制治療，否則會有再犯之危險。」之建議，及被
    告因懷疑他人可能對之加害即持刀加以傷害，對他人生命、財產及社會治安均有
    高度危險性，認被告有受保安處分之必要，爰依前揭規定諭知，被告於刑之執行
    完畢或赦免後令入相當之處所，施以監護二年，期依保安處分執行法第四十六條
    、第四十七條規定送往相當精神病醫院或其他醫療團體，予以適當之治療及監視
    其行動，以資照顧。
據上論結，應依刑事訴訟法第二百九十九條第一項前段、第三百條，刑法第二百七十
七條第一項、第十九條第二項、第四十七條、第八十七條第二項、第三項，罰金罰鍰
提高標準條例第一條前段，判決如主文。
中        華        民        國    九十一    年    二    月    十八    日
                              臺灣高雄地方法院刑事庭
                                  審判長法官  黃三友
                                        法官  林俊寬
                                        法官  黃宗揚
右正本證明與原本無異。
如不服本判決，應於判決送達後十日內，向本院提出上訴狀。
                                     書記官   陳掌珠
中        華        民        國    九十一    年    二    月    十九    日
附錄：本判決論罪科刑法條：
刑法第二百七十七條第一項：
傷害人之身體或健康者，處三年以下有期徒刑，拘役或一千元以下罰金。
